---
title: "Analiza użycia środków odurzających w USA w roku 2015 w różnych grupach wiekowych"
author: "Mateusz Nowak, Damian Okoń"
output: 
  html_document:
    toc: true
    toc_float:
      collapsed: false
    code_folding: hide
---

<style>
  body {
    text-align: justify;
    font-family: "Garamond";
    font-size: 16px;
    background-color: #F0F0F0;
  }
  h4{   
    font-size: 24px;
  }
  h1{
    font-size: 40px;
  }
  h2{
    font-size: 32px;
  }
  h1,h2,h4{
    font-weight: bold;
  }
  div{
    background-color: #FFFFFF;
  }
</style>
<div>

```{r setup, include=FALSE}
#Domyślne
knitr::opts_chunk$set(echo = TRUE)
#Importowanie bibliotek
library(fivethirtyeight)
library(dplyr)
library(stringr)
library(tidyr)
library(ggplot2)
library(circlize)
library(xml2)
library(plotly)
library(kableExtra)
```

# Wprowadzenie

Celem niniejszego raportu jest przedstawienie użycia poszczególnych środków odurzających w populacji Amerykańskiej. Pracę podzielono na dwie analizy. Pierwsza z nich pokazuje jaki procent Amerykanów zażyło konkretną substancję psychoaktywną z podziałem na grupy wiekowe. Druga natomiast przedstawia częstotliwość ich zażycia w poszczególnych grupach wiekowych. Dane pochodzą z roku 2015 i dotyczą okresu 12 miesięcy przed przeprowadzeniem badania.

## Obróbka danych

Dane pochodzą z pakietu `fivethirtyeight` `drug_use`.

Składają się 28 kolumn oraz 17 wierszy.

Każdy rekord przedstawia dane o procentowym spożyciu poszczególnych używek oraz medianie częstotliwości ich spożycia w ramach podanych grup wiekowych w ciągu 12 miesięcy od przeprowadzenia badania.

```{r dane}
#Przy dołączonym pakiecie fivethirtyeight
drg <- drug_use
```

## Wykorzystane zmienne

Lista zmiennych wykorzystanych w analizie:


```{r vars, echo=FALSE}
#Pozyskanie opisu danych danych ze strony github
opis_dane_do_analizy0 <- read_html("https://github.com/fivethirtyeight/data/tree/master/drug-use-by-age")

#Przekształcanie danych 
#Ekstrakcja po ścieżce xpath (tak jest zwykle najszybciej)
opis_dane_do_analizy01 <- opis_dane_do_analizy0  %>%
  xml_find_all(xpath = "//h1[text()='Drug Use By Age']/following-sibling::table") %>% 
  rvest::html_table()

#
opis_dane_do_analizy <- opis_dane_do_analizy01[[1]]

#Tlumaczenie na polski
#Wektory
drugs <- c("alcohol","marijuana", "cocaine", "crack", "heroin", "hallucinogens", "inhalants", "pain relievers", "oxycontin",
                   "tranquilizer", "stimulants", "meth", "sedatives")
uzywki <- c("alkohol", "marihuana", "kokaina", "krak", "heroina", "halucynogeny", "wziewne środki odurzające", "środki przeciwbólowe",
         "oksykontyna", "środki uspokajające", "środki pobudzające", "metamfetamina", "środki sedacyjne")
#Ramka z wektorów
translator <- data.frame(drugs,uzywki)

#Tłumaczenie poprzez zamiane ciągów znaków
opis_dane_do_analizy$Definition <- gsub("Percentage of those in an age group who used", "Procent osób, które korzystały z:", opis_dane_do_analizy$Definition)
opis_dane_do_analizy$Definition <- gsub("Median number of times a user in an age group used", "Mediana ile razy osoba korzystała z:", opis_dane_do_analizy$Definition)
opis_dane_do_analizy$Definition <- gsub("in the past 12 months", "", opis_dane_do_analizy$Definition)
for(i in 1:13){
  opis_dane_do_analizy$Definition <- gsub(translator[i,1], translator[i,2], opis_dane_do_analizy$Definition)
}
#Tłumaczenie nagłowków kolumn
colnames(opis_dane_do_analizy) <- c("Nagłówek", "Definicja")
#Dodanie 2 etykiet age i n
opis_dane_do_analizy <-  opis_dane_do_analizy %>%  add_row(Nagłówek = "age", Definicja = "Grupa wiekowa badanych")
opis_dane_do_analizy <-  opis_dane_do_analizy %>% add_row(Nagłówek = "n", Definicja ="Liczba respondentów dla danej grupy wiekowej")

knitr::kable(opis_dane_do_analizy %>% select(Nagłówek, Definicja)) %>% 
  kable_styling(bootstrap_options = "hover")
```
# Analiza

Dane zanalizowano następująco:
 
* Jaki procent ankietowanych korzystał z poszczególnych używek
* Jak często korzystano z poszczególnych używek

Obie analizy przeprowadzono z podziałem na odpowiednie grupy wiekowe.

## Procentowe użycie

Jako, że alkohol jest substancją najpowszechniejszą założono, że będzie on zdecydowanie przodował w zestawieniu popularności spożycia. Zatem w pierwszej kolejności porównano procentowe użycie pozostałych środków odurzających. W tym celu naniesiono na wykres (siatkę wykresów) procentowy udział wszystkich używek w każdej grupie wiekowej.

#### Wykres procentowego rozkładu środków odurzających w USA według grup wiekowych (bez alkoholu)
```{r wykres1, fig.width=9, fig.height=9,dpi=140}
paleta <- c("#FFC300","#C70039","#E7A17E",
                "#581845", "#CCCCFF", "#1B376F","#DE3163","#2980B9","#D35400","#8E44AD","#A9CCE3","#616A6B")
drg %>% 
  #Wybór odpowiednich kolumn
  select(contains("use"),age) %>%
  pivot_longer(cols = alcohol_use:sedative_use) %>% 
  filter(name!="alcohol_use") %>%
  #Modyfikacje ramki
  mutate_at("name",str_replace,"_use","") %>%
  mutate_at("name",str_replace,"_"," ") %>% 
  mutate_at("name",str_to_sentence) %>%  
  #Generowanie wykresu
  ggplot(aes(x = reorder(name, value), y = value, fill=name)) + geom_col() + coord_flip() + labs(x="", y="%") + 
  facet_wrap(~ age) + scale_fill_manual(values = paleta) + theme_minimal() + theme(legend.title = element_blank()) +
  ggtitle("Rozkład procentowy środków odurzających w USA \n według grup wiekowych")
```

W tym zestawieniu zdecydowanym liderem jest marihuana. W niektórych grupach wiekowych jej spożycie w ciągu roku od przeprowadzenia badania wynosi ponad 30%. Mogłoby się wydawać, że w grupie 65+ liderem będą środki przeciwbólowe. Warto jednak pamiętać, że konopie indyjskie również mają właściwości uśmierzające ból, a ich użycie w celach medycznych lub rekreacyjnych jest dozwolone w wielu stanach. Co ciekawe substancja ta przoduje w każdej kategorii wiekowej, za wyjątkiem 12 latków.

Kolejną najpopularniejszą substancją są środki przeciwbólowe, której średnie użycie w przekroju wszystkich grup wiekowych to około 5%. Następnie mamy środki halucynogenne oraz środki uspokajające, które są mniej więcej o połowę mniej popularne niż leki przeciwbólowe. W niektórych grupach wiekowych, w szczególności między 20 i 25 rokiem życia widoczny jest również wzrost użycia kokainy oraz środków pobudzających. Ciekawym trendem charakteryzują się substancje wziewne, które wraz z wiekiem są coraz mniej popularne. Szczyt ich użycia przypada na 16 rok życia. Użycie pozostałych środków jest znikome.

#### Tabela z podsumowaniem 5 najpopularniejszych używek

Jako dopełnienie poprzedniej analizy przedstawiono tabelę ze statystykami podsumowującymi pięciu najpopularniejszych środków odurzających (w tym alkoholu).

```{r summ_use}
drg0 <- drg
colnames(drg0) <-  str_replace_all(colnames(drg0),"_use","")
analiza_use <-  drg0 %>% 
  select(!contains("_freq")) %>% 
  select(!contains("age")) %>%
  select(alcohol,marijuana, pain_releiver, hallucinogen, tranquilizer)
knitr::kable(summary(analiza_use)) %>% 
  kable_styling(bootstrap_options = "striped")
```


Zgodnie z przypuszczeniami alkohol wyraźnie góruje nad resztą używek. Jego mediana użycia na przekroju wszystkich grup wiekowych to prawie 65%. Następnie mamy maruhuanę z medianą spożycia wysokości niemal 21%, potem środki przeciwbólowe z medianą wynoszącą 6%. Podobną medianę mają zarówno środki halucynogenne jak i środki uspokajające, nieco ponad 3%.Substancje te jednak mają inny rozkład. Patrząc po wartościach pierwszego i trzeciego kwartyla, a także po wartościach maksymalnych i minimalnych można wywnioskować, że rozkład procentowego użycia substancji halucynogennych charakteryzuje się większym zróżnicowaniem w różnych grupach wiekowych.      

#### Wykres porównawczy procentowego użycia alkoholu i marihuany w USA

Kończąc pierwszą część analizy skupiono się na dokładniejszym porównaniu rozkładu procentowego dla alkoholu oraz marihuany.

```{r, Prep_wykres2, echo=FALSE}
use <- drug_use %>%
  select(age, n, ends_with("_use")) %>%
  pivot_longer(-c(age, n), names_to = "drug",
               values_to = "use") %>%
  mutate(drug = str_sub(drug, start=1, end=-5))
#
freq <- drug_use %>%
  select(age, n, ends_with("_freq")) %>%
  pivot_longer(-c(age, n),
               names_to = "drug", values_to = "freq") %>%
  mutate(drug = str_sub(drug, start=1, end=-6))

drug_use_tidy <- left_join(x=use,
                           y=freq, by = c("age", "n", "drug")) %>%
  arrange(age)

#
wyroznienie <- drug_use_tidy %>% 
  filter(drug =="alcohol"|drug=="marijuana") %>% 
  group_by(drug) %>% 
  summarise(szczyt=max(use)) %>% 
  select(szczyt) %>% unlist() %>% as.numeric()
```

```{r, wykres2, fig.width=12, fig.height=9, warning=FALSE}
drug_use_tidy %>% 
  filter(drug =="alcohol"|drug=="marijuana") %>% 
  ggplot(aes(factor(age),use))+
  geom_col(aes(fill=age),alpha=0.95)+
  geom_col(aes(age),
           drug_use_tidy[(drug_use_tidy$use==wyroznienie),],
           color="red",alpha=0,size=1.4)+
  facet_wrap(vars(drug))+
  scale_fill_viridis_d(direction = -1)+
  theme_minimal()+
  xlab("")+
  ylab("")+
  theme(legend.position="right")+
  geom_text(aes(label=paste0(use,"%")),
            drug_use_tidy[(drug_use_tidy$use==wyroznienie),],
            color="red",vjust=-0.6,size=6)+
  theme(strip.text.x = element_text(size=15),
        axis.text.x = element_text(
          size=11, angle=33, face="bold"),
        title = element_text(size = 14),
        axis.text.y = element_text(size = 11,face ="bold" ))+
  ggtitle("Procentowe użycie alkoholu i marihuany \n
          według grup wiekowych")
```


Na pierwszy rzut oka widać różnice w rozkładzie obu zmiennych. Rozkład dla alkoholu przypomina rozkład asymetryczny lewoskośny, natomiast rozkład dla marihuany jest bardziej symetryczny. Dodatkowo na wykresie wyraźnie widać przewagę popularności alkoholu wśród Amerykanów w każdej grupie wiekowej w porównaniu do marihuany. Wartości najwyższego procentowego spożycia w próbie używki te osiągają w czasach młodości badanych. W wieku 22-23 lat dla alkoholu (84,2% ankietowanych) oraz w wieku 20 lat dla marihuany (34% badanych).

## Częstość użycia

Ta część analizy jest poświęcona częstości spożywania analizowanych substancji. 

Poniższe dane bazują na medianie ilości razy, kiedy ankietowany korzystał z poszczególnego środka w ciągu roku. 
```{r}
drg0 <- drg
colnames(drg0) <-  str_replace_all(colnames(drg0),"_freq","")
analiza_freq <-  drg0 %>% 
  select(!contains("_use")) %>% 
  select(!contains("age")) %>%
  select(alcohol:sedative)
knitr::kable(summary(analiza_freq[1:6])) %>% 
  kable_styling(bootstrap_options = "striped")
knitr::kable(summary(analiza_freq[7:13])) %>% 
  kable_styling(bootstrap_options = "striped")
```
Najwyższe mediany, mówiące o tym, które substancje spożywane są największą ilość dni w ciągu roku, dotyczą heroiny, marihuany, alkoholu i metamfetaminy. Połowa ankietowanych korzysta ze środków uspakajających  i ze środków pobudzających nie więcej niż 10 dni w ciągu roku a połowa nie mniej niż 10 dni.

Wziewne środki odurzające były używane maksymalnie tylko 19 dni, a z drugiej strony, środki pobudzające były używane maksymalnie 364 dni w ciągu roku.

#### Porównanie substancji z najwyższymi wartościami środkowymi.
```{r echo=FALSE}
#tworzymy ramkę danych do wykresu

analiza_freq_wykres <- drug_use_tidy %>% 
                      select(drug,freq)

#ręcznie dobrane, najładniejsze kolory
kolory1<- c("#FFC300","#C70039","#E7A17E",
                          "#581845", "#CCCCFF", "#1B376F")
#argumenty dla najwyższych wartości mediany
najwyzsza_mediana <- c("marijuana","alcohol","heroin","meth")
```
```{r warning=FALSE,fig.width=9, fig.height=7, dpi=500}
#wykres
analiza_freq_wykres %>% 
  filter(drug %in% najwyzsza_mediana) %>% 
  ggplot(aes(factor(drug),freq))+
  geom_violin(aes(fill=drug),
              show.legend = FALSE,alpha=0.39,
              colour="#A49A97",
              trim = F)+
              coord_flip()+
  geom_dotplot(binaxis="y",binwidth = 2,
               stackdir="center",method = "histodot",
               aes(fill=drug),
               show.legend = FALSE,
               colour="#A49A97")+
  theme_minimal()+
  xlab("")+
  ylab("Dni")+
  theme(axis.title = element_text(size=15,hjust = 0.07),
        axis.text.x = element_text(face ="bold"),
        axis.text.y = element_text(size = 11,
                      face = "bold.italic"),
        title = element_text(size=14,))+
scale_y_continuous(breaks = c(seq(from = 0,
                                    to = 360, by = 30)))+
ggtitle("Ilość dni w roku, gdy Amerykanie spożywają alkohol i narkotyki")+
scale_fill_manual(values=viridis::plasma(n=4))
```


Zdecydowanie najbardziej wyróżniającą się susbtancją jest heroina. Businessinsider wymienia ją na pierwszym miejscu, pod względem najbardziej uzależniających substancji. W naszym przypadku wysokie wartośći kwartyla pierwszego i mediany także mogą wskazywać na silny nałóg, w jaki wprowadza ta substancja, już od pierwszych dni użytkowania.

Z wykresu punktowego (ang. dot plot) wynika, że alkohol charakteryzuje się najczęstszymi wartościami w próbce, tzn., że najwięcej różnych grup ankietowanych pod względem wieku, spożywa alkohol jednakową ilość dni.

Przyjrzyjmy się bliżej grupom wiekowym, które spożywają alkohol.

```{r, echo=FALSE}
knitr::kable(drug_use_tidy %>% 
  filter(drug=="alcohol") %>% 
  select(wiek=age,'ilość dni spożycia alkoholu'=freq) %>% 
  arrange(desc(wiek)) %>% 
    t()) %>% 
  kable_material(position="center",font_size=15)%>% 
  column_spec(1,bold=T) %>% 
  column_spec(2:9,background ="#F0F0F0" ) %>% 
  scroll_box(height = "100%",width = "850px")

```
Odkryliśmy pewną prawidłowość. Ilość dni spożywania alkoholu, w przypadku ankietowanych powyżej 21 roku życia jest jednakowa. 

Czy ankietowani, którzy spożywają alkohol tak samo często, będą uzależnieni od heroiny w podobnie długim okresie?

```{r echo=FALSE}
#grupy wiekowe
grupy_wiekowe1 <-c("21","22-23","26-29","30-34","35-49","50-64","65+")
drug_use_tidy$freq <- floor(drug_use_tidy$freq)
```
```{r fig.width=9, fig.height=7,dpi=150}
#wykres
par(cex=1.2)

drug_use_tidy %>% 
  filter(age %in% grupy_wiekowe1,drug=="alcohol"|
  drug=="heroin") %>% 
  select(freq,drug,age) %>%
  filter(!is.na(freq)) %>% 
  chordDiagram(directional = -1,
        transparency = 0.3,
        annotationTrack = c("name","grid"),
          grid.col=viridis::inferno(n=10,direction = 1))
legend("topleft", legend=c( "120","41","280","66","50","57","30","52"),
       col=viridis::inferno(n=10,direction = -1)[3:11],pch = 15, cex=0.8)
mtext("ilość dni", side = 3,adj = 0.002 ,cex = 1)
mtext("Częstość spożywania alkoholu i heroiny", side = 3,cex = 1.3,font = 2)

```
Diagram akordowy doskonale obrazuje brak związku pomiędzy długością dni spożywania alkoholu i heroiny, w grupie ankietowanych powyżej 21 roku życia. Wartości środkowe dla poszczególnych grup wiekowych są różne. 

Tabela: spożycie heroiny
```{r}
drg0$heroin <- floor(drg0$heroin)
knitr::kable(drg0%>% 
  filter(age %in% grupy_wiekowe1) %>% 
  select(wiek=age,'dni spożycia heroiny'= heroin) %>% 
    t()) %>% 
  kable_material(font_size=15) %>% 
  column_spec(1,bold=T) 
```

#### Analiza częstości ze względu na średnią
```{r fig.width=9, fig.height=7}
#  szukamy median do wykresu (muszą być posortowane alfabetycznie)
mediana <-matrixStats::colMedians(as.matrix(analiza_freq[,order(colnames(analiza_freq))]),na.rm = T) %>% round(1)
#wykres
(analiza_freq_wykres %>% 
  group_by(nazwa=drug) %>% 
  summarise(srednia=round(mean(freq,na.rm = T),1)) %>%
   mutate_at("nazwa",str_replace,
             "pain_releiver","pain releiver") %>% 
  ggplot(aes(nazwa,srednia,label=mediana))+
  geom_point(shape = 21, fill = "#1B376F", color = "white", size = 4) + 
  geom_line(group = 1, color = "#C70039")+
  geom_hline(yintercept = mean(analiza_freq_wykres$freq,na.rm=T), color = "#34495E", lty = 2)+
   theme_minimal()+
    ylab("")+
    xlab("")+
   theme(axis.text.x = element_text(size = 10))) %>% 
  ggplotly(
    tooltip = c("nazwa","srednia","mediana")) %>%
    layout(dragmode = "select",
           hoverdistance=25,
           title=list(text="Średnia ilość dni spożycia alkoholu i narkotyków",x=0.03,y=0.97),
           xaxis=list(tickangle=-85))

```
Średnia częstość korzystania z wziewnych środków odurzających (ang. inhalant) jest najniższa, a średnia ilość dni spożywania heroiny jest wyraźnie wyżej od pozostałych narkotyków.

Z wykresu wynika, że kokaina jest średnio rzadziej spożywana od jej pochodnej (kraku), najprawdopodobniej ze względu na znacznie wyższą cenę i fakt, że krak jest uznawany za najbardziej uzależniającą odmianę kokainy (w statystykach mediana i wartość maksymalna są znacznie wyższe dla kokainy w formie wolnej zasady).

W przypadku środków pobudzających (ang. stimulant), średnia nie jest miarodajna i lepiej przyjrzeć się medianie.

# Wnioski

* Alkohol i marihuana to najbardziej popularne substancje, co trzeci dwudziestolatek palił marihuanę, a ponad połowa osiemnastolatków spożywała alkohol.
* Mediana częstości spożywania alkoholu w przypadku ankietowanych powyżej 21 roku życia jest jednakowa  i wynosi 52 dni.
* Heroina ma najwyższą wartość środkową i średnią częstości użycia. Połowa ankietowanych w wieku od 35 do 49 roku życia spożywa ją nie mniej niż 280 dni w roku, a połowa nie więcej niż 280 dni.

# Co dalej?

W celu uzyskania pełniejszego obrazu należałoby:

* Poszukać takich samych danych z innego roku i przeprowadzić analizę porównawczą, w celu ustalenia występowania zmian. Zbadać, czy używanie substancji psychoaktywnych pozostaje charakterystyczne dla konkretnych pokoleń (Baby boomers, Gen X, Millenials), czy też nawyki korzystania z danych używek są zawsze jednakowe dla poszczególnych grup wiekowych.

* Dodatkowo przeprowadzić analizę korelacji między częstością użycia poszczególnych używek, a ich sile uzależniającej. Do tego również potrzebny jest nowy zbiór danych, przedstawiający najsilniej uzależniające substancje.

#### Dodatkowe źródła
[https://jokergoo.github.io/circlize_book/book/](https://jokergoo.github.io/circlize_book/book/)

[http://www.biecek.pl/R/PrzewodnikPoPakiecieRWydanieIVinternet.pdf](http://www.biecek.pl/R/PrzewodnikPoPakiecieRWydanieIVinternet.pdf)

[https://plotly-r.com/controlling-tooltips.html#tooltip-text](https://plotly-r.com/controlling-tooltips.html#tooltip-text)
</div>
<div class="tocify-extend-page" data-unique="tocify-extend-page" style="height: 0;"></div>
